---
title: "Bærekraftig økonomisk vekst"
output: pdf_document
date: "2023-04-14"
---

## 1. Introduksjon

Homo sapiens er den arten på jordkloden som har tilpasset seg best og utviklet seg lengst. Arten har over tid klart å oppnå mye, og utviklingen har skjedd eksponentielt. Fra å leve som nomadiske jegere og sankere med lav materiell velferd, levestandard og kort forventet levealder, kan mennesket i dag fryde seg over evnen til å utforske verdensrommet, knytte mennesker over hele verden sammen og kureringen av dødelige sykdommer. Alt dette har vært med på å øke menneskets materielle velferd, levestandard og forventet levealder. Denne oppgaven blir å analysere utviklingen i materiell velferd. Materiell velferd er avhengig av teknologisk utvikling og befolkningsvekst, og målet med denne oppgaven er å gi et utrykk for denne utviklingen. I dag er det store kontraster mellom land angående både økonomisk vekst og potensiale for økonomisk vekst. Derfor er det interessant å se på hvorfor noen land har bedre materiell velferd enn andre og hvorfor potensialet for økonomisk vekst er høyere i noen land enn andre. Denne oppgaven blir å benytte seg av modeller og matematiske utregninger for økonomisk vekst for å svare på det overordnede spørsmålet: hvilke faktorer bestemmer økonomisk vekst i materiell velferd i det lange løp? Oppgaven blir å bestå av en teoridel, denne gjør rede for den relevante teorien som benyttes. Her er det både teori i form av matematiske funksjoner og økonomisk intuisjon som blir redegjort. Videre vil den inneholde en metodedel hvor gjennomgangen av dataen som benyttes blir gjort. Her forklares de ulike datasettene som benyttes samt hvordan datasett og pakker er strukturert. Resultatene presenteres, både grafisk og skriftlig. Resultatene vil så brukes i diskusjonsdelen. I diskusjonen sammenlignes den teoretiske innledningen med den analytiske resultatdelen. Til slutt er det en konklusjon som er med på å oppsummere hele oppgaven samt besvarer på problemstillingen.

## 2. Teori

Gjennomgang av Solow-modellen. Forklare hva og hvordan matereill velferd og økonomisk vekst oppstår i det lange løp Både grafer og tekst Oppsumer teori med bruk av predikasjon fra teoretisk modell 2 delt fokus, BNP per innbygger i steady state og utenom steady state.

Økonomisk utvikling er grunnprinsippet for materiell forbedring. For å forstå økonomisk utvikling som mål brukes brutto-nasjonal-produkt, BNP. Dette er en verdi på alle goder og tjenester produsert innenfor en økonomi (land eller annet definert område) i løpet av et tidsløp (oftest et år). BNP eller $Y$ er summen av innsatsfaktorene: $C+I+G+X-M$, $
privat konsum + investeringer + offentlig konsum og investeringer + import - export
$ Dette gir $C+I+G+X-M=Y$. På lang sikt, som er fokuset til denne oppgaven, er det ingen begrensninger for produksjonen som følge av etterspørsel, kun produksjonsmulighetene. Disse produksjonsmulighetene er påvirket av mengden ressurser tilgjengelig, teknologisk nivå, ressurskvalitet og ressurseffektivisering.

For å måle økonomisk vekst er det viktig å se på BNP per innbygger:

$$(2.1) y=Y/L$$ , BNP per inbygger $$= BNP/Innbyggere$$

For at ett land skal kunne oppnå en økning i økonomisk vekst må endringen i BNP per innbygger være større enn endring i befolkningen.

## 3. Metode og data

I avsnitt 3 skal du beskrive hvilke data du har brukt i analysen din, og hvilken metode du brukte for å analysere datamaterialet.

### 3.1 Data

Dataen til dette prosjektet er hentet fra World Development Indicators laget av Verdensbanken. Dette inneholder data for flere viktige variabler, som BNP per innbygger, arbeidsstyrken, befolkningsvekstrate, vekstrate i investeringer, reduksjon i naturressurser osv. Alle disse variablene vil være med på å bevise de overordnede spørsmålene om økonomisk utvikling og forskjellen i økonomisk utvikling i forskjellige land.

```{r Packs and info, warning=FALSE, include=FALSE}
suppressPackageStartupMessages(library(WDI))
suppressPackageStartupMessages(library(dplyr))
suppressPackageStartupMessages(library(plyr))
suppressPackageStartupMessages(library(tidyverse))
suppressPackageStartupMessages(library(countrycode))
suppressPackageStartupMessages(library(scales))
suppressPackageStartupMessages(library(sjPlot))
suppressPackageStartupMessages(library(sjmisc))
suppressPackageStartupMessages(library(sjlabelled))
suppressPackageStartupMessages(library(knitr))
suppressPackageStartupMessages(library(vtable))

#   NY.GDP.PCAP.PP.KD (gdppc) = BNP per innbygger (PPP) 
#   NY.ADJ.NNAT.GN.ZS (nsy) = Sparing som andel av BNI (netto)
#   SP.POP.TOTL (poptot) = Befolkningsstørrelse
#   JI.TLF.TOTL (lf) = Størrelse på arbeidskraften
#   SP.POP.GROW (p) = Vekstrate i befolkningen
#   BAR.SCHL.15UP (educ) = Gjennomsnittlig antall år i skole (befolkning 15+)
#   NE.GDI.FTOT.KD.ZG (gi) = Årlig vekstrate i investeringer
#   NE.EXP.GNFS.KD.ZG (gx) = Årlig vekstrate i eksport
#   NY.ADJ.DRES.GN.ZS (nry) = Årlig reduksjonsrate i naturressurser
```

```{r BNP/innbygger, warning=FALSE, include=FALSE}
#WDI-variabel =  "NY.GDP.PCAP.PP.KD". 
# Velg startår = 2000 og sluttår = 2019
df_gdp0 <- WDI(
  country = "all",
  indicator = c('gdppc'="NY.GDP.PCAP.PP.KD"),  
  start = 2000,
  end = 2019,
  extra = TRUE, # det å sette "extra = TRUE" fører til at vi laster inn ekstra informasjon som vi kan benytte seinere (f.eks. variabelen "region")
  cache = NULL,
  latest = NULL,
  language = "en"
)

df_gdp <- subset(df_gdp0, select = c(country, region, income, iso2c, iso3c, year, gdppc) ) %>%  arrange(iso3c, year) # velg ut relevante variabler
df_gdp <- df_gdp %>% mutate_at(c('iso3c'), ~na_if(., '')) # Vi ønsker å ta vekk land som ikke har en iso3c kode. Dessverre er manglende observasjoner for "iso3c" (landkode) kodet som "blanks" isteden for "missing". Denne koden korrigerer dette.
df_gdp <- df_gdp[complete.cases( df_gdp$gdppc, df_gdp$iso3c),] # Ta vekk observasjoner som mangler data på gdppc og iso3c. 
df_gdp = df_gdp  %>%  
  mutate(year = as.numeric(year)) # Se til at year er en numerisk variabel. 

# Noen land har flere observasjoner for samme år (f.eks afghanistan år 2010). Vi ønsker å ha én observasjon per land og år. 
df_gdp <- df_gdp[!duplicated(df_gdp[c("iso3c", "year", max("gdppc"))]), ]  %>%  arrange(iso3c, year) # Ta vekk duplikater for land og år, behold observasjonen med størst gdppc (denne regelen kan diskuteres)

# Lag et datasett med Y0 (nivå på BNP per innbyggere i år 2000)
df_gdp2000  <- df_gdp %>%  arrange(iso3c, year) %>% group_by(iso3c) %>% #Behold den første observasjonen for BNP per innbyggere (Y0)
  slice(1) %>%
  ungroup()
df_gdp2000 = subset(df_gdp2000, select = -c(year) ) # Slett unødvendige variabler
df_gdp2000 <-   plyr:: rename(df_gdp2000,c("gdppc" = "gdppc0")) # Gi variabeln et nytt navn slik at vi kan identifisere den i datasetet. 

df_gdp <- left_join(df_gdp,df_gdp2000, by=c("country", "iso2c", "iso3c", "region", "income")) # Sett sammen data for BNP per innbygger alle år, med BNP per innbygger år 2000.
```

```{r Humankapital, warning=FALSE, include=FALSE}
#Gjennomsnittlig antall år i skole blant befolkningen eldre enn 15 år). WDI-variabel = BAR.SCHL.15UP 
df_educ0<-WDI(
  country = "all",
  indicator = c('educ'="BAR.SCHL.15UP"),  
  start = 2000,
  end = 2019,
  extra = TRUE,
  cache = NULL,
  latest = NULL,
  language = "en"
)

df_educ <- subset(df_educ0, select = c(country, region, income, iso2c, iso3c, year, educ) ) %>%  arrange(iso3c, year) #Behold nødvendige variabler
df_educ <- df_educ[complete.cases(df_educ$educ),] %>%  arrange(iso3c, year) # Slett observasjoner med manglende data

df_educ = df_educ %>%  
  arrange(iso3c, year) %>%  # Sorter etter Iso-kode og år. 
  mutate(educ = as.numeric(educ, na.rm = TRUE)) %>% # Se til at variabelen er numerisk
  ddply("iso3c",transform,
        avg_educ=mean(educ, na.rm = TRUE))  # Beregne gjennomsnittlig år i skole for tidsperioden 2000 - 2019 for hvert land, basert på tilgjenglig data (vil være 2000.2005,2010)

df_educ <- subset(df_educ, select = c(country, region, income, iso2c, iso3c, avg_educ)) # Her tar jeg vekk variabelen "year". Jeg gjør dette fordi vi bare har en observasjon på utdanning per land. Vi ønsker å bruke denne verdi for alle år. 
df_educ <- df_educ[!duplicated(df_educ[c("iso3c")]), ]  %>%  arrange(iso3c) # Ta vekk duplikater for hvert land.

```

```{r Sparing, warning=FALSE, include=FALSE}
#Gjennomsnittlig sparing for perioden 2000-2015 (lagg fordi det kan ta litt tid for sparing å bli til investering)
df_nsy0<-WDI(
  country = "all",
  indicator = c( 'nsy'="NY.ADJ.NNAT.GN.ZS"),  
  start = 2000,
  end = 2015,
  extra = TRUE,
  cache = NULL,
  latest = NULL,
  language = "en"
)

df_nsy <- subset(df_nsy0, select = c(country, region, income, iso2c, iso3c, year, nsy) ) %>%  arrange(iso3c, year) #Behold nødvendige variabler
df_nsy <- df_nsy[complete.cases(df_nsy$nsy),] %>%  arrange(iso3c, year) # Slett observasjoner med manglende data
```

```{r Vekst i arbeidskraft, warning=FALSE, include=FALSE}
df_lf0<-WDI(
  country = "all",
  indicator = c('lf'="JI.TLF.TOTL"),  # lf = labor force
  start = 2000,
  end = 2019,
  extra = TRUE, 
  cache = NULL,
  latest = NULL,
  language = "en"
)

df_lf <- subset(df_lf0, select = c(country, region, income, iso2c, year, lf) ) %>%  arrange(iso2c, year) # velg ut relevante variabler
df_lf <-   plyr:: rename(df_lf,c("iso2c" = "iso3c")) # variabelen som identifiserer land med kode er feil i datasetet. Dette korrigerer dette
df_lf [df_lf == 0]<-NA
df_lf <- df_lf[complete.cases(df_lf$iso3c, df_lf$lf),] # Ta vekk observasjoner som mangler data på lf og iso3c. 
df_lf = df_lf  %>%  
  mutate(year = as.numeric(year)) # Se til at year er en numerisk variabel. 

df_lf <- df_lf[!duplicated(df_lf[c("iso3c", "year")]), ]  %>%  arrange(iso3c, year) # Ta vekk duplikater for land og år

# Ta fram vekstraten i arbeidskraften (n). Vi har ikke data for hvert år i alle land. 
# For å beregne gjennomsnittlig årlig vekst må vi lage en variabel som måler antallet tidsperioder mellom hver observasjon.
df_n = df_lf %>%  
  arrange(iso3c, year) %>%  # Sorter på år og land
  ddply("iso3c",transform,
        t=c(NA,diff(year)),
        lf_growth=c(NA,diff(log(lf)))) #Vekstrate uten hensyn til tidsintervall

df_n <- df_n[complete.cases(df_n$t, df_n$lf_growth),] # Ta vekk observasjoner som mangler data på t

#Nå kan vi ta fram årlig vekstrate
df_n = df_n %>%  
  mutate(t = as.numeric(t)) %>%   
  mutate(lf_growth = as.numeric(lf_growth))
df_n <- transform(df_n, n =lf_growth/t)

# gjennomsnittlig vekstrate i arbeidskraften for hvert land
df_n <- df_n %>% # 
  ddply("iso3c",transform,
        avg_n=mean(n, na.rm = TRUE)) #Gjennomsnittlig årlig vekstrate i arbeidskraften

df_n <- subset(df_n, select = c(iso3c, avg_n) )
df_n <- df_n[!duplicated(df_n["iso3c"]), ]  %>%  arrange(iso3c) # Ta vekk duplikater for land
df_nsy = df_nsy %>%  
  arrange(iso3c, year) %>%  # Sorter etter Iso-kode og år. 
  mutate(nsy = as.numeric(nsy, na.rm = TRUE)) %>% # Se til at variabelen er numerisk
  ddply("iso3c",transform,
        avg_nsy=mean(nsy, na.rm = TRUE))  # Beregne gjennomsnittlig år i skole for tidsperioden 2000 - 2019 for hvert land, basert på tilgjenglig data (vil være 2000.2005,2010)

df_nsy <- subset(df_nsy, select = c(country, region, income, iso2c, iso3c, avg_nsy)) # Her tar jeg vekk variabelen "year". Jeg gjør dette fordi vi bare har en observasjon på utdanning per land. Vi ønsker å bruke denne verdi for alle år. 
df_nsy <- df_nsy[!duplicated(df_nsy[c("iso3c")]), ]  %>%  arrange(iso3c) # Ta vekk duplikater for hvert land.

```

```{r Felles datasett, warning=FALSE, include=FALSE}
#BNP data, utdanningsdata, sparing, og arbeidskraftsdata

df <- left_join(df_gdp, df_educ, by=c("country", "iso2c", "iso3c", "region", "income"))
df <- left_join(df, df_nsy, by=c("country", "iso2c", "iso3c", "region", "income"))
df <- left_join(df, df_n, by="iso3c")
df <- subset(df, select = c(country, region, income, iso2c, iso3c, year, gdppc, gdppc0, avg_educ, avg_nsy, avg_n)) # Behold nødvendige variabler

# Mange observasjoner representerer aggregerte regioner. Vi ønsker å ta vekk disse. Det finnes helt sikkert en bedre måte å gjøre dette på. Dette er den måten jeg kom på.
df <- df  %>%  filter(iso2c!='1A' & iso2c !='1W' & iso2c != '4E' & iso2c != '7E' & iso2c !='8S'
                      & iso2c !='B8' & iso2c !='EU' & iso2c !='F1' & iso2c !='OE' & iso2c !='S1' & iso2c !='S2' & iso2c !="S3" 
                      & iso2c !='S4' & iso2c !='T2' & iso2c !='T3' & iso2c !='T4' & iso2c !='T5' & iso2c !='T6' & iso2c !='T7' 
                      & iso2c !='V1' & iso2c !='V2' & iso2c !='V3' & iso2c !='V4' & iso2c !='XC' & iso2c !='XD' & iso2c !='XE' 
                      & iso2c !='XF' & iso2c !='XG' & iso2c !='XH' & iso2c !='XI' & iso2c !='XJ' & iso2c !='XL' & iso2c !='XM' 
                      & iso2c !='XN' & iso2c !='XO' & iso2c !='XP' & iso2c !='XQ' & iso2c !='XT' & iso2c !='XU' & iso2c !='Z4' 
                      & iso2c !='Z7' & iso2c !='ZF'& iso2c !='ZG'  & iso2c !='ZH' & iso2c !='ZI'  & iso2c !='ZJ'  & iso2c !='ZQ'  
                      & iso2c !='ZT'  & iso2c !='Z7')  %>% arrange(iso3c, year) 

```

```{r Resterende variabler, warning=FALSE, include=FALSE}
df_rest0<-WDI(
  country = "all",
  indicator = c('poptot'="SP.POP.TOTL", 'gi'="NE.GDI.FTOT.KD.ZG", 'gx'="NE.EXP.GNFS.KD.ZG", 'nry'="NY.ADJ.DRES.GN.ZS", 'p'="SP.POP.GROW" ),  
  start = 2000,
  end = 2019,
  extra = TRUE,
  cache = NULL,
  latest = NULL,
  language = "en"
)

df_rest0 <- df_rest0 %>% mutate_at(c('iso3c'), ~na_if(., ''))
df_rest <- df_rest0[complete.cases( df_rest0$iso3c),]  %>%  arrange(iso2c) 


# Ta vekk observasjoner som ikke representerer land.
df_rest <- df_rest  %>%  filter(iso2c!='1A' & iso2c !='1W' & iso2c != '4E' & iso2c != '7E' & iso2c !='8S'
                                & iso2c !='B8' & iso2c !='EU' & iso2c !='F1' & iso2c !='OE' & iso2c !='S1' & iso2c !='S2' & iso2c !="S3" 
                                & iso2c !='S4' & iso2c !='T2' & iso2c !='T3' & iso2c !='T4' & iso2c !='T5' & iso2c !='T6' & iso2c !='T7' 
                                & iso2c !='V1' & iso2c !='V2' & iso2c !='V3' & iso2c !='V4' & iso2c !='XC' & iso2c !='XD' & iso2c !='XE' 
                                & iso2c !='XF' & iso2c !='XG' & iso2c !='XH' & iso2c !='XI' & iso2c !='XJ' & iso2c !='XL' & iso2c !='XM' 
                                & iso2c !='XN' & iso2c !='XO' & iso2c !='XP' & iso2c !='XQ' & iso2c !='XT' & iso2c !='XU' & iso2c !='Z4' 
                                & iso2c !='Z7' & iso2c !='ZF'& iso2c !='ZG'  & iso2c !='ZH' & iso2c !='ZI'  & iso2c !='ZJ'  & iso2c !='ZQ'  
                                & iso2c !='ZT'  & iso2c !='Z7')  %>% arrange(iso3c, year) 

df_rest <- subset(df_rest, select = c("country", "region", "income", "iso3c", "iso2c", "year", "poptot", "p", "nry", "gi", "gx"))
df_all <- left_join(df, df_rest, by=c("country", "region", "income", "iso2c", "iso3c", "year"))

# Lag en rekkefølge til variablene slik at det er enklere å få en oversikt over datamaterialet.
col_order <- c("country",  "region", "income", "iso3c", "iso2c", "year", "gdppc", "gdppc0", "poptot", "p", "avg_n", "avg_nsy", "nry", "gi", "gx", "avg_educ")
df_all <- df_all[, col_order]
```

```{r Vekstrate og snitt, warning=FALSE, include=FALSE}
# Ta fram vekstraten og gjennomsnitt for resterende variabler
df_growth0 = df_all %>%  
  arrange(iso3c, year) %>%  # Sorter på år og land
  ddply("iso3c",transform,
        gdpgrowth=c(NA,diff(log(gdppc)))*100) %>%   # Årlig vekstrate i gdppc for hvert land
  mutate(gdpgrowth = as.numeric(gdpgrowth, na.rm = TRUE)) %>% # 
  ddply("iso3c",transform,
        avg_gdpgrowth=mean(gdpgrowth, na.rm = TRUE), #Gjennomsnittlig årlig vekstrate i BNP per innbygger for hvert land i perioden
        avg_gi=mean(gi, na.rm = TRUE), # Gjennomsnittlig årlig vekstrate i investeringer for hvert land  i perioden
        avg_nry=mean(nry, na.rm = TRUE),  # Gjennomsnittlig årlig vekstrate (negativ) i naturressurser for hvert land  i perioden
        avg_gx=mean(gx, na.rm = TRUE),  # Gjennomsnittlig årlig vekstrate i eksport for hvert land  i perioden
        avg_p=mean(p, na.rm = TRUE))  # Gjennomsnittlig årlig vekstrate i befolkningen for hvert land  i perioden

#View(df_growth0)
df_growth0 <-  df_growth0 %>% mutate_at(c('iso3c'), ~na_if(., ''))
df_growth <- df_growth0[complete.cases( df_growth0$country, df_growth0$income, df_growth0$iso3c, df_growth0$avg_gdpgrowth, df_growth0$gdppc0, df_growth0$avg_n, df_growth0$avg_p, df_growth0$avg_nsy, df_growth0$avg_nry,df_growth0$avg_gi, df_growth0$avg_gx, df_growth0$avg_educ),] # Ta vekk land som mangler data 


df_growth <- subset(df_growth, select = c("country",  "region", "income", "iso3c", "iso2c","year", "poptot", "gdppc", "gdppc0", "avg_gdpgrowth", "avg_n", "avg_p", "avg_nsy", "avg_nry", "avg_gi", "avg_gx", "avg_educ"))

# Lage datasettet du vil bruke til analysen din
df_growth2019  <- df_growth %>%  arrange(iso3c, year) %>% group_by(iso3c) %>% 
  slice(n()) %>% # Behold den SISTE observasjonen for hvert land
  ungroup()
```

```{r Fjerne outliers, warning=FALSE, include=FALSE}
df <- df_growth2019[complete.cases( df_growth2019$avg_gi, df_growth2019$avg_n),]

Q1gi <- quantile(df$avg_gi, .25 )
Q3gi <- quantile(df$avg_gi, .75)
IQRgi <- IQR(df$avg_gi)

Q1n <- quantile(df$avg_n, .25 )
Q3n <- quantile(df$avg_n, .75)
IQRn <- IQR(df$avg_n)

no_outliers <- subset(df, df$avg_gi > (Q1gi - 1.5*IQRgi) & df$avg_gi < (Q3gi + 1.5*IQRgi) &  df$avg_n > (Q1n - 1.5*IQRn) & df$avg_n < (Q3n + 1.5*IQRn))
dim(no_outliers)
```

Det ferdige datasettet er laget ved å kombinere flere datasett fra WDI, de første observasjonene i datasettet ser slik ut:

```{r Datasett til analysen, echo=FALSE, warning=FALSE, results='asis'}
kable(head(no_outliers[, 1:8]))
```

```{r Log(BNP/innbygger, warning=FALSE, include=FALSE}
# Lag en variabel som er logaritmen av BNP per innbygger (enklere tolkning og presser sammen fordelingen)
df_growth2019$dppc <-as.numeric(df_growth2019$gdppc)
df_growth2019$ln_gdppc<-log(df_growth2019$gdppc) 
df_growth2019$ln_gdppc0<-log(df_growth2019$gdppc0)
```

### 3.2 Metode

Ved å bruke flere pakker som *tidyverse* og *plyr* vil det bli mulig å visualisere grafisk, samt regne ut statistisk effekten av de ulike variablene på økonomisk vekst. Alle pakkene er lett tilgjengelige i RStudio. For å kunne analysere dataene har de blitt lastet ned i dokumentet individuelt, bearbeidet individuelt for så å bli samlet sammen til ett stort datasett. De første par landene og noe data er vist over i dokumentet. Det ferdige datasettet inneholder 91 land med data for 14 ulike kategorier med alt fra befolkning og befolkningsvekst, til sparerate og BNP per innbygger i logaritmisk form.

I resultatdelen blir det gjennomført en analyse av mange ulike variabler, og påvirkningen de har på BNP. Det er fokus på hvordan vekstraten i BNP per innbygger korrelerer med de ulike variablene: gjennomsnittlig årlig vekstrate i BNP, gjennomsnittlig netto-sparing, gjennomsnittlig humankapital (år i skole), gjennomsnittlig reduksjonsrate i naturressurser, gjennomsnittlig årlig vekst i investeringer, gjennomsnittlig vekstrate i arbeidskraften og gjennomsnittlig vekstrate i befolkningen, gjennomsnittlig vekstrate i eksport, og BNP per innbygger i år 2000.

Den avhengige variabelen i analysen er vekstraten i BNP per innbygger, mens de forklarende variablene blir sammenlignet ved bruk av minste-kvadrat-metoden (OLS). Ligningen som benyttes i minste-kvadrat-metoden er $y=\beta_0+\beta_1x...+\in$, hvor $y$ er den avhengige variabelen, $\beta_0$ er skjæringspunktet med y-aksen, $\beta_1$ er helning på funksjonen og $\in$ er et feilledd som skal ta hensyn til at det kan være andre faktorer som påvirker variablene. Antallet $\beta$ ledd, eller forklarende ledd avhenger av hvor mange forklarende variabler som en ønsker å se på samtidig.

## 4. Resultat

I resultatdelen blir dataene bearbeidet for å visualisere økonomisk vekst over tid i de 91 landene. Den visualiseringen som gjøres er både grafisk og statistisk, slik at alle faktorer er tatt hensyn til.

### 4.1 Deskriptiv statistikk

```{r Tabel1, echo=FALSE, warning=FALSE}
# Velg ut de variabler du vil ha med i tabellen. Her er et eksempel (du skal ta med alle variabler som du har med i den empiriske analysen)
df <- subset(no_outliers, select = c("avg_gdpgrowth", "avg_p", "avg_nsy", "avg_educ", "avg_nry", "avg_gi", "avg_n", "avg_gx"))
# Gi beskrivende navn til variablene (i samme rekkefølge som de ligger i datasettet)
labs <- c("Årlig vekstrate i BNP", "Årlig befolkningsvekst (%)", "Netto-sparing (andel av BNI)", "Antall år i skole (befolkning 15+", "Reduksjonsrate i naturressurser", "Vekstrate i investeringer", "Vekstrate i arbeidskraft", "Vekstrate i eksport") 

# Lag tabellen
st(df, out = 'kable', title = 'Deskriptiv statistikk', labels=labs,
   summ = list(
     c('notNA(x)','mean(x)','sd(x)','min(x)','max(x)'), # Beskriv hvilken statistikk du ønsker å vise
     c('notNA(x)','mean(x)')
   ),
   summ.names = list(
     c('N','Gjennomsnitt','SD','Min','Maks') # Gi navn til kollnene
   ))
```







Som vi ser fra tabellen...

```{r Plot1, echo=FALSE, warning=FALSE}
plot1 <- ggplot(no_outliers, aes(x = avg_nsy , y = ln_gdppc, na.rm = TRUE)) +
  xlab("Sparing som andel av BNI (Netto)") + # Beskrivelse for x-akselen
  ylab("BNP per innbygger 2019") + # Beskrivelse for y-akselen
  theme_minimal(base_size = 14, base_family = "Georgia") + # Tekststørrelse og font
  geom_point(aes(size = poptot, color = region), alpha = 0.8) + # Størrelse (farge) på bobblene avhenger befolkningsstørrelse (region)
  scale_x_continuous(labels = dollar)  + # Legg til et dollar tegn til y-akselen
  scale_size_area(guide = "none", max_size = 14) + #Ta vekk legend for befolkningsstørrelse
  theme(legend.text = element_text(size = 10,color="black"))+  # Bestem font-størrelse på legend
  scale_colour_manual(values = rainbow(9)) +# Velg farger til bobblene
  theme(panel.grid.major = element_blank(), panel.grid.minor = element_blank(), panel.background = element_rect(fill = 'white'))+
  scale_y_continuous(trans = 'log2', labels = dollar, breaks=c(500, 2000, 8000, 32000, 120000)) + # logaritmere BNP pc og velg hvilke "ticks" som skal vises
  scale_x_continuous(breaks=c(-7.5,-5,-2.5,0,2.5,5,7.5,10,12.5,15,17.5,20,22.5,25,27.5)) # Velg vilke "ticks" som skal vises på x-akselen
plot1
```

```{r Plot2, echo=FALSE, warning=FALSE}
plot2 <- ggplot(no_outliers, aes(x = avg_p , y = ln_gdppc, na.rm = TRUE)) +
  xlab("Befolkningsvekst") + # Beskrivelse for x-akselen
  ylab("BNP per innbygger 2019") + # Beskrivelse for y-akselen
  theme_minimal(base_size = 14, base_family = "Georgia") + # Tekststørrelse og font
  geom_point(aes(size = poptot, color = region), alpha = 0.8) + # Størrelse (farge) på bobblene avhenger befolkningsstørrelse (region)
  scale_x_continuous(labels = dollar)  + # Legg til et dollar tegn til y-akselen
  scale_size_area(guide = "none", max_size = 14) + #Ta vekk legend for befolkningsstørrelse
  theme(legend.text = element_text(size = 10,color="black"))+  # Bestem font-størrelse på legend
  scale_colour_manual(values = rainbow(9)) +# Velg farger til bobblene
  theme(panel.grid.major = element_blank(), panel.grid.minor = element_blank(), panel.background = element_rect(fill = 'white'))+
  scale_y_continuous(trans = 'log2', labels = dollar, breaks=c(500, 2000, 8000, 32000, 120000)) + # logaritmere BNP pc og velg hvilke "ticks" som skal vises
  scale_x_continuous(breaks=c(-1, -0.5, 0, 0.5, 1, 1.5, 2, 2.5, 3, 3.5, 4, 4.5, 5 )) # Velg vilke "ticks" som skal vises på x-akselen
plot2
```

```{r}
plot3 <- ggplot(no_outliers, aes(x = avg_educ , y = ln_gdppc, na.rm = TRUE)) +
  xlab("Humankapital, utdanning") + # Beskrivelse for x-akselen
  ylab("BNP per innbygger 2019") + # Beskrivelse for y-akselen
  theme_minimal(base_size = 14, base_family = "Georgia") + # Tekststørrelse og font
  geom_point(aes(size = poptot, color = region), alpha = 0.8) + # Størrelse (farge) på bobblene avhenger befolkningsstørrelse (region)
  scale_x_continuous(labels = dollar)  + # Legg til et dollar tegn til y-akselen
  scale_size_area(guide = "none", max_size = 14) + #Ta vekk legend for befolkningsstørrelse
  theme(legend.text = element_text(size = 10,color="black"))+  # Bestem font-størrelse på legend
  scale_colour_manual(values = rainbow(9)) +# Velg farger til bobblene
  theme(panel.grid.major = element_blank(), panel.grid.minor = element_blank(), panel.background = element_rect(fill = 'white'))+
  scale_y_continuous(trans = 'log2', labels = dollar, breaks=c(500, 2000, 8000, 32000, 120000)) + # logaritmere BNP pc og velg hvilke "ticks" som skal vises
  scale_x_continuous(breaks=c(0,2.5,5,7.5,10,12.5,15)) # Velg vilke "ticks" som skal vises på x-akselen
plot3
```
